【裁判字號】    95,交聲,895
【裁判日期】    951229
【裁判案由】    違反道路交通管理處罰條例聲明異議
【裁判全文】
臺灣臺北地方法院交通事件裁定         95年度交聲字第895號
原處分機關  臺北市交通事件裁決所
異  議  人
即受處分人  甲○○
上列異議人即受處分人因違反道路交通管理處罰條例案件，對於
臺北市交通事件裁決所中華民國九十五年九月一日所為之處分（
北市裁三字第裁二二—ＺＣＡ一一九二一七號），聲明異議，本
院裁定如下：
        主  文
異議駁回。
        理  由
一、按行為後法律或自治條例有變更者，適用行政機關最初裁處
    時之法律或自治條例。但裁處前之法律或自治條例有利於受
    處罰者，適用最有利於受處罰者之規定，行政罰法第五條定
    有明文。而違反道路交通管理事件之處罰，本質上為行政罰
    ，自有前開行政罰之基本法即行政罰法之適用，合先敘明。
    查本件異議人即受處分人甲○○於行為後，道路交通管理處
    罰條例第三十三條第一項、第六十三條第一項第一款及第八
    十五條規定，業於民國九十四年十二月二十八日經總統公布
    修正，並由行政院於九十五年六月二十三日發布定自九十五
    年七月一日施行。本件受處分人汽車行駛於高速公路而不遵
    管制規定之違規行為係於九十五年六月十六日，惟於原處分
    機關即臺北市交通事件裁決所裁處時即九十五年九月一日，
    道路交通管理處罰條例第三十三條第一項、第六十三條第一
    項第一款及第八十五條之規定業已修正施行，比較修正前後
    汽車行駛於高速公路而不遵管制規定之違規行為，其罰則均
    係處汽車駕駛人新臺幣（下同）三千元以上六千元以下罰鍰
    ，並記違規點數一點，對受處分人而言並無不利之情形，是
    依據行政罰法第五條之規定，自應適用原處分機關最初裁處
    時之法律即修正後道路交通管理處罰條例第三十三條第一項
    、第六十三條第一項第一款及第八十五條第一項規定論處，
    先予敘明。
二、次按汽車行駛高速公路及快速公路，應依速限標誌指示，高
    速公路及快速公路交通管制規則第五條第一項前段定有明文
    ；又汽車行駛於高速公路、快速公路或設站管制之道路，不
    遵使用限制、禁止、行車管制及管理事項之管制規則而有行
    車速度超過規定之最高速限或低於規定之最低速限者，處汽
    車駕駛人三千元以上六千元以下罰鍰，並記違規點數一點，
    本件受處分人行為後而於原處分機關裁決時之道路交通管理
    處罰條例第三十三條第一項第一款、第六十三條第一項第一
    款亦分別有明文規定。而汽車駕駛人，汽車行駛於高速公路
    行車速度超過規定之最高時速者，依違反道路交通管理事件
    統一裁罰基準及處理細則第四十四條第一項及違反道路交通
    管理事件統一裁罰基準表（以下稱基準表）之規定，尚須依
    行為人所駕駛車輛之種類、超過最高時速之公里數及有無在
    應到案日期前到案等三項因素決定應對行為人所處罰鍰之數
    額。是受處分人如係駕駛小型車行駛於高速公路，行車速度
    超過規定之最高速限未滿二十公里而為警舉發，於舉發通知
    單上所載之應到案日期前到案聽候裁決，經處罰機關調查後
    仍認定其有上開違規行為者，依違反道路交通管理事件統一
    裁罰基準及處理細則第四十四條第一項及基準表之規定，應
    對該受處分人處三千元之罰鍰，並記違規點數一點。
三、本件異議人即受處分人甲○○於九十五年六月十六日上午九
    時一分許，駕駛和運租車股份有限公司臺南分公司所有車牌
    號碼為二五九○—ＦＦ號之自用租賃小客車，行經國道一號
    高速公路南向一五二公里處時，該處限速為時速一百公里，
    受處分人竟以時速一百十五公里即超越限制時速十五公里之
    高速行駛，經以雷達自動照相器測速拍照存證，由內政部警
    政署國道公路警察局第三警察隊泰安分隊警員管獻芝以汽車
    所有人即和運租車股份有限公司臺南分公司有違反道路交通
    管理處罰條例第三十三條第一項規定之行為逕行掣單舉發，
    並指定應於九十五年七月三十日前繳納罰鍰或前往交通部公
    路總局嘉義區監理所臺南監理站（下稱臺南監理站）聽候裁
    決。嗣和運租車股份有限公司臺南分公司於應到案日期前，
    向臺南監理站告知本件交通事件實際駕駛人係受處分人甲○
    ○，臺南監理站旋於九十五年八月一日以嘉監南字第○九五
    ○一○二六二六號函轉原處分機關即臺北市交通事件裁決所
    辦理，原處分機關為確保受處分人之權益，於九十五年八月
    八日以北市裁一字第○九五四○七八一○○○號函更正本件
    違規通知單之應到案日期為九十五年九月二日，並通知受處
    分人。受處分人遂於前揭更正後之指定應到案日期前向原處
    分機關提出申訴，經原處分機關調查結果，仍認受處分人確
    有前揭違規行為，故於九十五年九月一日依前開道路交通管
    理處罰條例第三十三條第一項第一款（漏載第一款）、第六
    十三條第一項第一款、第八十五條第二項、違反道路交通管
    理事件統一裁罰基準及處理細則第四十三條、第四十四條及
    基準表之規定，裁處受處分人罰鍰三千元，並記違規點數一
    點。
四、受處分人於聲明異議狀內固不否認於前揭時間，駕駛上開車
    輛以上開時速行經上開路段等事實，惟辯稱：伊係於九十五
    年六月十六日因違反道路交通管理處罰條例受逕行舉發，係
    在道路交通管理處罰條例修正施行前，自應依修正前之規定
    處罰；伊因考量經濟能力，自願依修正前道路交通管理處罰
    條例第六十五條第一項第三款規定，易處吊扣駕駛執照，且
    伊主張易處吊扣駕照係依照法律保障人民之精神而訂，不屬
    於加重處罰，且伊主張以本人之駕照申請易處吊扣，並無逃
    避處罰之意思，然原處分機關卻以同年七月一日修正條文施
    行前之修正前道路交通管理處罰條例第六十五條第一項第三
    款規定業經刪除而無法據以執行為由，拒絕伊之要求，原處
    分機關適用法條有誤，爰請求易處吊扣駕駛執照，並退還伊
    於九十五年八月二十二日已繳納之三千元罰鍰云云。
五、經查：
（一）本件受處分人於九十五年六月十六日上午九時一分許，駕
      駛和運租車股份有限公司臺南分公司所有車牌號碼二五九
      ○—ＦＦ號之自用租賃小客車，行駛於國道一號高速公路
      南向一五二公里處時，因該處限速為時速一百公里，受處
      分人竟以時速一百十五公里即超越限制時速十五公里之高
      速行駛，經以雷達自動照相器測速拍照存證，而為內政部
      警政署國道公路警察局第三警察隊泰安分隊警員管獻芝以
      該自用小客車有違反道路交通管理處罰條例之行為逕行掣
      單舉發等情，為受處分人所是認，並有臺北市交通事件裁
      決所北市裁三字第裁二二—ＺＣＡ一一九二一七號裁決書
      、內政部警政署國道公路警察局第三警察隊九十五年六月
      三十日公警局交第ＺＣＡ一一九二一七號舉發違反道路交
      通管理事件通知書影本各一件及採證照片影本一幀附卷足
      憑，是受處分人確有於前揭時間、地點，駕駛小型車行駛
      高速公路行車速度超過規定之最高速限未滿二十公里之違
      規事實，應堪認定。
（二）受處分人雖辯稱：伊係在道路交通管理處罰條例修正施行
      前受逕行舉發，自應依修正前之規定處罰；且易處吊扣駕
      照係依照法律保障人民之精神而訂，不屬於加重處罰，原
      處分機關適用法條有誤，爰請求易處吊扣駕照，並將伊已
      繳納之三千元罰鍰退還云云。惟：
    １、查受處分人在高速公路行駛而不遵管制規定之交通違規
        行為，在道路交通管理處罰條例修正施行前後，均係違
        反道路交通管理處罰條例第三十三條第一項之規定，且
        比較修正前後之道路交通管理處罰條例第三十三條第一
        項、第六十三條第一項第一款之規定，均處汽車駕駛人
        三千元以上六千元以下罰鍰，並記違規點數一點，是修
        正前之道路交通管理處罰條例第三十三條第一項、第六
        十三條第一項第一款之規定並無較有利於受處分人，依
        據行政罰法第五條前段之規定，即應適用原處分機關最
        初裁處時即九十四年十二月二十八日修正，並於九十五
        年七月一日施行之道路交通管理處罰條例第三十三條第
        一項第一款、第六十三條第一項第一款及第八十五條第
        二項之規定加以處罰，已如前述。準此，原處分機關之
        適用法規並無不當。
    ２、按修正前道路交通管理處罰條例第六十五條第一項第三
        款、第二項規定：「汽車所有人、駕駛人違反道路交通
        管理，經主管機關裁決後逾十五日未向管轄地方法院聲
        明異議，或其聲明異議經法院裁定確定，而不依裁決或
        裁定繳納罰鍰或不繳送汽車牌照、駕駛執照者，依左列
        規定處理之：‥‥‥三、罰鍰不繳者，按其罰鍰數額，
        易處吊扣汽車牌照或駕駛執照一個月至三個月；不依期
        限繳送汽車牌照或駕駛執照者，吊銷其汽車牌照或駕駛
        執照。前項第三款之汽車所有人、駕駛人如無汽車牌照
        或駕駛執照可資易處吊扣時，得就原處分或裁定確定之
        罰鍰加倍處罰；逾十五日後仍不繳納者，移送法院強制
        執行」，固經修正為「汽車所有人、駕駛人違反本條例
        ，經主管機關裁決後逾二十日未向管轄地方法院聲明異
        議，或其聲明異議經法院裁定確定，而不依裁決或裁定
        繳納罰鍰或不繳送汽車牌照、駕駛執照者，依下列規定
        處理之：‥‥‥三、罰鍰不繳納者，依法移送強制執行
        」，並刪除同條第二項之規定。惟按道路交通管理處罰
        條例對違規行為之處罰，依其情節輕重，本有罰鍰、吊
        扣、吊銷駕駛執照等各種處分。而依修正前道路交通管
        理處罰條例第六十五條第一項第三款之立法意旨以觀，
        其中所謂「吊扣駕駛執照」或「吊銷駕駛執照」之處分
        ，均係在「汽車所有人、駕駛人違反本條例，經主管機
        關裁決後逾二十日未向管轄地方法院聲明異議，或其聲
        明異議經法院裁定確定，而不依裁決或裁定繳納罰鍰或
        不繳送汽車牌照、駕駛執照」時，始循序進行之「易處
        處分」，本即含有極為明顯之加重處罰性質。即「罰鍰
        不繳」者，始按其罰鍰數額，易處「吊扣」駕駛執照；
        仍「不按期限繳送駕駛執照者」，始「吊銷」其駕駛執
        照。是所謂「吊扣」、「吊銷」，均係在違規後不繳納
        罰鍰之情形下，依序而有「吊扣」、「吊銷」之處分，
        從而，「吊扣」、「吊銷」等處分均較「罰鍰」為重，
        不言可喻。又該條之立法，因係就「不繳罰鍰」之行為
        予以易科，惟是否繳納罰鍰，本屬行政罰之執行範疇，
        與當事人原應受交通違規行為之處罰並不直接相關，祇
        因行為人事後未繳納罰鍰，即逕因「易處」之結果，變
        更為違反道路交通管理處罰條例所規定之「吊扣」或「
        吊銷」駕駛執照之加重處罰，無異將行政罰之執行部分
        ，與違反道路交通管理處罰條例違規行為之實體處罰予
        以混淆，致久為民眾所詬病，從而上開之修法乃將易處
        「吊扣」、「吊銷」等規定均予刪除，而將第六十五條
        第一項第三款修正為：「罰鍰不繳納者，依法移送強制
        執行」，此參酌該條之修正理由即明，是比較修正前後
        道路交通管理處罰條例第六十五條規定之結果，自應以
        修正後之道路交通管理處罰條例第六十五條規定對受處
        分人較為有利，是依行政罰法第五條之規定，自應以修
        正後之道路交通管理處罰條例論處。
    ３、又所謂法律輕重之比較，係依法律整體規定所為之形式
        觀察，並不因受處分人片面之主觀認知不同而有異。換
        言之，縱受處分人依其個人之特殊理由，或認為寧可易
        科「吊扣」或「吊銷」執照，較繳納罰鍰更為有利，亦
        不得逕予要求免予繳納罰鍰，而更換為易科「吊扣」或
        「吊銷」駕駛執照。蓋不論修正前後道路交通管理處罰
        條例關於處分機關之易處處分，均需以受處分人於裁決
        後逾一定期間未向管轄法院異議，或其聲明異議經法院
        裁定確定，而不依裁決或裁定繳納罰鍰或不繳送汽車牌
        照、駕駛執照為前提要件，且本即係受處分人不依裁決
        或裁定繳納罰鍰或不繳送汽車牌照、駕駛執照者所生之
        加重處罰，係立法機關授權裁決機關於一定之原因與條
        件下，得依職權之裁量事項，屬於裁決機關之權限，並
        非受處分人於違反道路交通管理處罰條例第三十三條第
        一項後，得以自由選擇違反上開規定之法律效果。遑論
        本件受處分人於九十五年八月二十二日已繳清本件違規
        罰鍰三千元，此有臺北市交通事件裁決所交通違規罰款
        收據影本一紙附卷足憑，且於原處分機關裁決後已向本
        院聲明異議，其聲明異議在本院裁定尚未確定前，請求
        易處吊扣駕駛執照，並退還伊已繳納之三千元罰鍰，揆
        諸前揭法律之規定，自屬無理由。
（三）綜上堪認，處分人前開辯解，要無可採，本件事證明確，
      受處分人於前揭時間、地點，駕駛小型車行駛高速公路行
      車速度超過規定之最高速限未滿二十公里之違規行為，應
      堪認定。
六、綜上所述，受處分人確有於前揭時間、地點，駕駛前開車牌
    號碼之自用租賃小客車，於行駛高速公路行車速度超過規定
    之最高速限之違規行為，而受處分人於應到案日期前向原處
    分機關提出申訴，原處分機關依修正後道路交通管理處罰條
    例第三十三條第一項第一款、第六十三條第一項第一款及第
    八十五條第二項，違反道路交通管理事件統一裁罰基準及處
    理細則第四十四條第一項暨基準表之規定，裁處受處分人三
    千元罰鍰，並記違規點數一點，經核並無違誤，本件異議為
    無理由，自應予以駁回。
據上論斷，應依道路交通案件處理辦法第十九條，裁定如主文。
中    華    民    國  九十五  年   十二   月  二十九  日
                  臺灣臺北地方法院交通法庭
                      法      官    雷淑雯
以上正本證明與原本無異。
如不服本裁定，應於裁定送達後五日內向本院提出抗告狀。
中    華    民    國  九十五  年   十二   月  二十九  日
                      書  記  官    陳弘文


司法院資訊處製作；財團法人民間司法改革基金會備份。
